【裁判字號】    95,上訴,104
【裁判日期】    950329
【裁判案由】    殺人未遂等
【裁判全文】
臺灣高等法院臺中分院刑事判決         95年度上訴字第104號
上  訴  人  臺灣南投地方法院檢察署檢察官
被      告  甲○○
                    （另案在臺灣嘉義監獄鹿草分監執行）
指定辯護人  本院公設辯護人  丙○○
上列上訴人因被告殺人未遂等案件，不服臺灣南投地方法院94年
度訴字第540號中華民國94年11月17日第一審判決（起訴案號：
臺灣南投地方法院檢察署94年度偵字第2497號），提起上訴，本
院判決如下：
    主  文
原判決關於傷害部分撤銷。
甲○○傷害人之身體，處有期徒刑壹年。
其餘上訴駁回。
    事  實
一、甲○○於民國94年7月9日11時45分許，乘坐其男友陳漢鴻（
    陳漢鴻涉犯竊盜罪嫌由臺灣彰化地方法院另案審理中）所駕
    駛牌照號碼Y8-9507號自用小客車，前往南投縣竹山鎮○○
    路○段青葉餐廳之停車場後，陳漢鴻卻下車進入戊○○所有
    停放該處之牌照號碼UR-7222號自用小客車內竊取物品，為
    戊○○及其友人乙○○發現，上前將陳漢鴻壓制在地。甲○○見狀一時心慌，隨即駕駛上開Y8-9507號自用小客車離開
    現場，當戊○○及乙○○報警處理中，甲○○為營救陳漢鴻
    ，於離去約5分鐘後，又駕駛該自用小客車返回現場，其明
    知自己不諳車輛駕駛技術，於駕車營救陳漢鴻之過程中，極
    有可能撞及壓制陳漢鴻之乙○○，造成其身體受傷之結果，
    竟仍基於普通傷害之故意，駕車往陳漢鴻所在處駛去，乙○○倉猝間閃避不及，遭甲○○所駕車輛撞及，致乙○○受有
    左側橈尺骨粉碎性骨折、四肢多處擦傷之傷害。
二、案經乙○○訴由南投縣政府警察局竹山分局報請臺灣南投地
    方法院檢察署檢察官偵查起訴。
    理  由
壹、有罪部分：
一、上揭事實，業據被告甲○○坦承不諱，並經證人丁○○於偵
    查中、證人乙○○、戊○○、孫永誠於原審審理中證述明確
    ，而告訴人乙○○受有左側橈尺骨粉碎性骨折、四肢多處擦
    傷等傷害一情，亦有竹山秀傳醫院診斷證明書及國軍左營醫
    院附設民眾診療服務處診斷證明書各1紙附卷可稽，是被告
    之傷害犯行洵堪認定。
二、核被告傷害告訴人乙○○之身體，係犯刑法第277條第1項之
    傷害罪。公訴意旨雖以：被告於案發時地駕車返回現場後
    ，直接加速對告訴人乙○○、戊○○等壓制其男友陳漢鴻之
    人群猛力撞去，且連續倒車共撞擊人群3次，車輛並輾壓過
    被壓制在地上之陳漢鴻身體，造成告訴人乙○○及其男友陳
    漢鴻受有傷害，被告駕駛自用小客車加速往人群中撞擊之行
    為，其應可預見該人群中之某人將因此生有死亡結果，故被
    告客觀上有殺人之行為，主觀上亦有殺人之犯意，因認被告
    所為係犯刑法第271條第2項、第1項之殺人未遂罪云云。惟
    按刑法上殺人未遂罪與傷害罪之區別，應視加害人有無殺意
    以為斷，被害人所受傷害程度，固不能據為認定有無殺意之
    唯一標準，但加害人下手及經過情形如何，於審究犯意方面
    ，仍不失為重要參考資料。經查：被告與告訴人乙○○、戊○○素不相識，原無任何仇怨，業據證人即乙○○、戊○○
    於警詢時陳述甚明，而被告不會開車，可能因見其男友陳漢
    鴻遭人壓制在地，始駕車往陳漢鴻所在處駛去，亦經證人陳
    漢鴻於偵查中及原審審理時證述明確（見偵查卷第69頁、原
    審卷第68頁、第70頁），此與被告所辯：伊沒有殺人之故意
    ，駕車衝撞人群是為了要救陳漢鴻等語，互核相符。又依證
    人即告訴人戊○○、乙○○於原審審理時證稱：被告開車撞
    及戊○○、乙○○、陳漢鴻成傷後，因車子前面卡到陳漢鴻
    ，且有石頭擋住無法前進，被告倒車後再往前時，又輾壓到
    陳漢鴻，並無再撞向其他人之情形等語，參以目擊證人丁○○於偵查中證稱：「（陳漢鴻與在場其他人）吵了一下之後
    ，（被告所駕駛）車子就從路口衝下來了，車子有踩一下煞
    車，但是就再直接加速衝下來了，車子之前踩一下煞車的意
    思好像是要嚇當場的人，要讓他們都離開，但是可能是他們
    都沒有離開，車子就直接加速撞上去，撞到了陳漢鴻及捉陳
    漢鴻的人，車子撞上去之後又轉彎再用倒車撞一次，車子就
    撞到我的車子」等語（見偵查卷第40頁至第41頁）。則被告
    駕車過程中僅撞及告訴人戊○○、乙○○一次，且先前有踩
    煞車示警，當可認定。再者，被告上開駕車行為，雖使告訴
    人乙○○及其男友陳漢鴻受有傷害，惟乙○○所受為左側橈
    尺骨粉碎性骨折、四肢多處擦傷之傷害尚非嚴重，而被告之
    男友陳漢鴻所受則為頭顱外傷併腦震盪，四肢、面部、軀幹
    多發性擦傷、撕裂傷、挫傷，右側胸壁挫傷併右側肋骨骨折
    ，腹部挫傷、疑似腹腔內出血之傷害，有竹山秀傳醫院診斷
    證明書附卷可憑，其傷勢最為嚴重，如被告有意殺人，豈會
    僅撞及戊○○、乙○○一次，卻撞及並輾壓男友陳漢鴻數次
    ，造成陳漢鴻受傷較重之結果？綜合上情以觀，足認被告並
    無殺人之動機與犯意，其之所以駕車撞人，係由於其男友陳
    漢鴻涉嫌竊盜，遭告訴人戊○○、乙○○逮獲後壓制在地，
    被告為救其男友陳漢鴻脫險，明知自己不諳車輛駕駛技術，
    於駕車營救其男友陳漢鴻之過程中，撞及告訴人乙○○甚至
    其男友陳漢鴻，造成彼等身體受傷之結果，顯見其係基於普
    通傷害之故意，駕車往陳漢鴻所在處駛去，告訴人乙○○及
    被告之男友陳漢鴻倉猝間閃避不及，均遭被告撞傷後，被告
    益發緊張並操控不當，於倒車後復行前進時，又再輾過倒臥
    於地上之其男友陳漢鴻，始造成其男友陳漢鴻受傷最重之結
    果。是被告對告訴人乙○○、戊○○及其男友陳漢鴻應僅具
    普通傷害之犯意，並無殺人之故意甚明。其對告訴人乙○○
    所犯為普通傷害罪而非殺人未遂罪，檢察官起訴法條容有未
    洽，因基本社會事實相同，本院自得變更起訴法條予以審判
    。至被告對告訴人戊○○雖有傷害之犯意，惟因告訴人戊○○所指訴其受有左腿瘀青、左手輕微擦傷之傷害，僅係其片
    面之指訴，並未檢具診斷證明書予以佐證，而起訴書亦未載
    明戊○○受有傷害之事實，此外復無其他證據足以證明告訴
    人戊○○有上開傷害之事實，是被告對告訴人戊○○所為傷
    害部分不能證明，本應就此部分為無罪之諭知，惟公訴人認
    此部分與上開已起訴成罪部分有想像競合犯之裁判上一罪關
    係，爰不另為無罪之諭知。至被告之男友陳漢鴻雖因被告駕
    車行為而受有前揭之傷害，然被告並無殺害其男友陳漢鴻之
    犯意，僅有普通傷害之故意，已如前述，因此部分係犯刑法
    第277條第1項之傷害罪，依同法第287條前段規定，該罪須
    告訴乃論，而其男友陳漢鴻始終並未對被告提出告訴，本應
    為不受理之諭知，惟公認人認此部分與上開已起訴成罪部分
    ，有想像競合犯之裁判上一罪關係，爰不另為不受理之判決
    。另按刑法第79條之1第1項規定：「二以上徒刑併執行者，
    第七十七條所定最低應執行之期間，合併計算之。」同條第
    3 項規定：「依第一項規定合併計算執行期間而假釋者，前
    條第一項規定之期間，亦合併計算之。」則在併合執行之情
    形，經許其假釋出獄者，其報請許可假釋所須最低應執行之
    期間，既合併計算，且假釋期間（即殘刑期間），亦合併計
    算之，其期間即無從區分。從而不論假釋出獄前所執行之期
    間是否已逾其中任一罪之刑期，亦不論嗣後其假釋有無被撤
    銷，在假釋期間內或雖已逾假釋期間然符合撤銷假釋之規定
    而於撤銷假釋後執行殘刑之前，再犯有期徒刑以上之罪者，
    均應認為尚未執行完畢，不應論以累犯（最高法院88年第4
    次刑事庭會議參照）。查被告於91年間因違反毒品危害防制
    條例案件，經臺灣嘉義地方法院以91年度訴字第534號判處
    有期徒刑九月確定，本應於93年11月3日執行完畢，惟又因
    違反毒品危害防制條例案件，經臺灣嘉義地方法院以93年度
    訴字第210號判處有期徒刑八月確定，自93年11月4日接續執
    行，本應於94年7月3日執行完畢（94年6月7日縮刑期滿），
    惟於94年1月5日假釋出監，嗣於94年4月經撤銷假釋，於94
    年10月4日入監執行殘刑五月二日，於95年3月5日執行完畢
    ，有臺灣高等法院被告前案紀錄表可憑。而被告犯本案之時
    間係在94年7月9日，其上開假釋出獄前所執行之期間雖已逾
    其中任一罪之刑期，而其犯本案之時間雖已逾假釋期間，然
    因其符合撤銷假釋之規定而於撤銷假釋後執行殘刑之前，再
    犯本案，亦應認為尚未執行完畢，不應論以累犯，附此敘明
    。原審認就被告犯傷害部分，予以論罪科刑固非無見，惟並
    無證據足以證明告訴人戊○○受有傷害之事實，是被告對告
    訴人戊○○所為傷害部分不能證明，已詳如上述，原審卻誤
    認被告亦對告訴人戊○○犯有傷害罪，自有未洽。又被告犯
    本案之時間係在94年7月9日，其上開假釋出獄前所執行之期
    間雖已逾其中任一罪之刑期，而其犯本案之時間雖已逾假釋
    期間，然因其符合撤銷假釋之規定而於撤銷假釋後執行殘刑
    之前，再犯本案，亦應認為尚未執行完畢，不應論以累犯，
    已詳如上述，原審竟誤認被告係累犯，亦有未洽。是檢察官
    上訴意旨認被告係犯殺人未遂罪，而指摘原判決不當，雖不
    足取，已如上述，為無理由，然原判決關於此部分既有上開
    可議之處，即屬無可維持，自應就此部分撤銷改判。爰審酌
    被告素行不良，僅為營救男友脫險即率爾駕車撞傷告訴人乙○○，至告訴人乙○○受有上述傷害、犯後雖坦承犯行，惟
    迄今未與告訴人乙○○達成和解等一切情狀，量處如主文第
    2項所示之刑。至扣案之螺絲起子5支，L型扳手3支，鉗子、
    梅花扳手各2支，手電筒、水管扳手、美工刀、開口扳手各1
    支，筆記本1本（見本院卷附扣押物品清單），均不能證明
    與本案傷害犯行有關，自無法諭知宣告沒收，附此敘明。
貳、無罪部分：
一、公訴意旨另以：被告與其男友陳漢鴻共同基於意圖為自己不
    法所有之犯意聯絡，於94年7月9日11時45分許，2人駕駛牌
    照號碼Y8-9507號自用小客車，前往南投縣竹山鎮○○路○段
    青葉餐廳之停車場內，由被告在車上把風，陳漢鴻則攜帶其
    所有客觀上可供兇器使用金屬製之圓型扳手2支及L型開鎖器
    扳手2支，以破壞車門鎖方式，開啟戊○○所有停放該處之
    牌照號碼UR-7222號自用小客車門鎖，進入車內竊盜物品，
    尚未得手之際，即為戊○○及友人乙○○發現，上前將陳漢
    鴻壓制在地，被告見狀隨即駕駛上開Y8-9507號自用小客車
    逃離現場，當戊○○及乙○○報警處理中，被告為營救陳漢
    鴻，於離去約5分鐘後，又駕駛該自用小客車返回現場，直
    接加速對告訴人乙○○、戊○○猛力撞去，並連續倒車共撞
    擊人群3次，至乙○○倉猝間閃避不及，遭被告所駕車輛撞
    及，致乙○○受有左側橈尺骨粉碎性骨折、四肢多處擦傷之
    傷害，因認被告涉有刑法第329條之準強盜罪嫌（原起訴書
    及上訴意旨認係犯加重竊盜未遂罪嫌，嗣經第二審實行公訴
    之檢察官變更為準強盜罪嫌）。
二、按犯罪事實應依證據認定之，無證據不得認定犯罪事實；不
    能證明被告犯罪者，應諭知無罪之判決；刑事訴訟法第154
    條第2項、第301條第1項分別定有明文。而此所謂之證據，
    須係足以認定被告確有犯罪行為之積極證據而言，如未能發
    現相當證據或證據不足以證明犯罪，自不能僅以推測或擬制
    之方法，以為裁判之基礎（最高法院29年上字第3105號、40
    年臺上字第86號判例要旨參照）。公訴人認被告涉犯準強盜
    罪嫌，係以證人即告訴人戊○○、乙○○之指述，扣案之竊
    盜工具及現場照片，為其論據。訊據被告堅決否認有何準強
    盜或竊盜犯行，辯稱：伊並未和陳漢鴻共同行竊，伊並不知
    陳漢鴻下車去行竊，伊係看到陳漢鴻遭人壓制在地，為營救
    陳漢鴻始駕車往前衝撞等語。
三、經查：證人陳漢鴻於偵查中及原審審理時，均證稱其於上開
    時地是去戊○○車旁小便，並未進入戊○○車內，更無竊取
    財物之行為。而證人即告訴人戊○○於原審審理時，以及證
    人即告訴人乙○○於警詢時，則僅言及其等於案發當日至南
    投縣竹山鎮參觀竹子展覽後，返回同鎮青葉餐廳停車場準備
    開車，適見陳漢鴻從戊○○車內下車，二人即上前將陳漢鴻
    制伏在地，此時突然有一輛自小客車迅速駛離現場等語。則
    依上開證人陳漢鴻、戊○○、乙○○上開證詞內容，均無從
    認定被告有何共同竊盜之行為。至於證人即告訴人乙○○於
    原審審理時雖證稱：「…參觀完畢後回到停車場準備開車，
    我聽到戊○○大叫，說：『你上我車幹什麼，把東西還給我
    』，我看到旁邊有一輛發動中的車子，我判斷是把風的，我
    準備上前攔截，走到車門旁邊，我看見那輛車子的駕駛把車
    窗搖上、車門鎖上，然後加速開走」，然則被告於陳漢鴻遭
    人制伏後，之所以發動車輛且將車窗搖上、車門鎖上，驅車
    駛離現場，其可能之原因實所在多有，不能僅憑被告駕車駛
    離現場之行為及證人主觀之臆測，即推論其有為自己不法所
    有之竊盜犯意及把風之行為分擔，而為被告犯罪事實之認定
    。是檢察官以此為由，認被告係基於竊盜之犯意聯絡而分工
    負責接應把風云云，自不足取。另扣案之尖嘴鉗、螺絲起子
    等工具，係在陳漢鴻所駕駛之自用小客車內查獲，係陳漢鴻
    所攜帶，亦經證人陳漢鴻於原審審理時證述明確（見原審卷
    第70頁），亦與被告無關。此外復查無其他積極證據，足以
    證明被告有檢察官所指之竊盜行為，是被告之竊盜罪不能證
    明。其既未構成竊盜罪，則其駕駛該自用小客車直接加速對
    告訴人乙○○、戊○○撞去，至乙○○受有左側橈尺骨粉碎
    性骨折、四肢多處擦傷之傷害，自非係竊盜因防護贓物、脫
    免逮捕或湮滅證據，而當場施以強暴之行為（此開車衝撞之
    行為係構成傷害罪，已詳如前述），揆諸上開法條及說明，
    自應就被告此部分為無罪之諭知。從而原審就此部分認被告
    犯罪不能證明，予以無罪之諭知，自無不合。檢察官上訴意
    旨認被告此部分構成準強盜罪（原起訴書及上訴意旨認係犯
    加重竊盜未遂罪，嗣經第二審實行公訴之檢察官變更為準強
    盜罪）而上訴指摘原判決不當，為無理由，應予駁回。
據上論結，應依刑事訴訟法第368條、第369條第1項前段、第364
條、第299條第1項前段、第300條，刑法第277條第1項，罰金罰
鍰提高標準條例第1條前段，判決如主文。
本案經檢察官己○○到庭執行職務。
中    華    民    國    95    年    3    月    29    日
                刑事第八庭  審判長法  官  羅  得  村
                                  法  官  陳  宏  卿
                                  法  官  巫  政  松
上列正本證明與原本無異。
被告不得上訴，檢察官得上訴。
如不服本判決應於收受送達後十日內向本院提出上訴書狀，其未
敘述上訴之理由者並得於提起上訴後十日內向本院補提理由書（
均須按他造當事人之人數附繕本）。
                                  書記官  陳  妙  瑋
中    華    民    國    95    年    3     月    29    日
附錄本案論罪科刑法條：
刑法第277條第1項
傷害人之身體或健康者，處3年以下有期徒刑、拘役或1千元以下
罰金（上開罰金數額，已提高10倍）。
                                                      Ｆ


司法院資訊處製作；財團法人民間司法改革基金會備份。
